# Carregar Bibliotecas

Quando instalamos o R já dispomos de uma grande quantidades de comandos e funções. A lista de funções do R-base pode ser lida [aqui](https://stat.ethz.ch/R-manual/R-devel/library/base/html/00Index.html).

Para além destes, o ambiente R dispõe de uma grande quantidade de bibliotecas (ou pacotes) disponíveis. No momento em que escrevemos este tutorial, a plataforma de contribuições [CRAN](https://cran.r-project.org/web/packages/) lista 16045 bibliotecas disponíveis. As diferentes contribuições são minimamente agrupadas por [tópico](https://cran.r-project.org/web/views/). Por exemplo, é possível conhecer os pacotes disponíveis para as [ciências sociais](https://cran.r-project.org/web/views/SocialSciences.html).

Neste tutorial vamos usar as funções do R-base e algumas bibliotecas adicionais que facilitam algumas operações e já dão conta da maior parte das necessidades de um pesquisador interessado em usar o WVS.

As bibliotecas que são usadas neste tutorial fazem parte da filosofia e gramática [tidyverse](https://www.tidyverse.org/), entre elas os pacotes `dplyr`, `haven` e `ggplot2`. Mais detalhes podem ser obtidos no livro dos autores disponível [neste link](https://r4ds.had.co.nz/). Além do `tidyverse`, usamos a biblioteca `codebook` para visualizar os dados.^[Para além destas bilbiotecas usamos para compilar este tutorial as bibliotecas `bookdown`, `knitr` e `tinytex`.]

## Instalação de bibliotecas adicionais

Como mencionamos acima, quando instalamos o R-base já instalamos uma série de funções e comandos. Dentre eles, existe um comando específico para instalar novas bibliotecas do repositório CRAN.

Para instalar as bibliotecas usa-se o comando `install.library("nome_da_bibliteca")`. Outra maneira de instalar novas bibliotecas é usar a aba "Packages". Esta aba permite visualizar as bibliotecas já instaladas e instalar novas usando o botão "Install". 

Entrentanto, recomendamos que as bibliotecas que serão usadas nas análises sejam indicadas no inicio do código R onde são feitas as análises. Assim, o pesquisador que recebê-lo sabe quais os requisitos necessários para reproduzir as análises.

Para instalar bibliotecas adicionais, seguimos o exemplo abaixo:


```{r instalar, eval = FALSE}

# para instalar as bibliotecas da gramática tidyverse
install.library("tidyverse")

# para instalar a biblioteca codebook para visualizar os dados (ver no capítulo seguinte)
install.library("codebook")

```

Quando rodamos o comando, usando `Crtl + Enter` no script ou `Enter` diretamente no console, o R vai verificar se existem dependências e instalar todas as que forem necessárias para o seu bom funcionamento. **Assim, é importante que se faça a instalação de todas as dependências indicadas pelo R.** Verifique no console, e se o R perguntar se quer fazer a instalação das dependências, diga "Yes".

## Carregar as bibliotecas

Uma vez instaladas as bibliotecas, é preciso carregar as bibliotecas para que possam ser usadas.

O comando para carregar as bibliotecas é `library("nome_da_biblioteca")`.


```{r carregar, eval=FALSE}

# carregar o tidyverse
library("tidyverse")

## carregar a biblioteca haven, que é usada no capítulo seguinte para 
library("codebook")

# carregar o codebook
library("codebook")

```

Sempre que abrir e fechar o R-Studio é preciso carregar as bibliotecas novamente, pois o R reinicia a sessão somente com os comandos do R-base.

Carregadas as bibliotecas podemos importar os dados que vamos usar.
