# Descrever e Analisar os dados

Após instalar o **software**, reconhecer seu ambiente de trabalho, instalar e carregar as bibliotecas e importar os bancos, começa a verdadeira diversão: finalmente trabalhar com os dados. 

O R permite que se faça desde as operações mais simples, como uma calculadora, passando pela organização e limpeza dos dados, até análises estatísticas mais avançadas. 

Um excelente começo nesta empreitada é a descrição dos dados que não só garante o divertimento do pesquisador, como também permite que se façam excelentes análises e conclusões. A partir da estatística descritiva, obtém-se um conjunto de ferramentas que permitem: a) organizar os dados - agrupando, selecionando, filtrando, ordenando, criando variáveis; b) descrever e analisar os dados - resumindo-os com base em sua média, moda, mediana, cruzando e contando as variáveis, criando gráficos e tabelas. A principal função da estatística descritiva é resumir os dados e facilitar a assimilação da informação [@agresti_metodos_2012].

Além da descrição dos dados, o R também oferece suporte para que sejam feitos testes estatísticos mais avançados bi e multi-variados, dentre eles correlação e regressão linear multivariada. A correlação tem por função avaliar o comportamento de duas variáveis em função uma da outra, mensurando a interdependência das mesmas e o seu grau de associação. Logo a correlação é apropriada se o seu propósito é analisar se há relação entre a variação de duas dimensões e qual a força desta relação, como por exemplo nas clássicas premissas: nível educacional e renda variam de maneira diretamente proporcional ou apoio à democracia varia de maneira inversamente proporcional a valores autoritários. A regressão linear multivariada permite estabelecer valores estimativos de uma variável dependente em relação a um conjunto de outras variáveis independentes, isto é resulta no nível de previsibilidade de uma variável em função de outras variáveis explicativas. Deste modo, este tipo de teste se aplica aos casos em que se almeja avaliar e estabelecer potencial previsibilidade de uma variável em função de outras, e não apenas comparar seus comportamentos; por exemplo prevendo a taxa de desconfiança em relação aos partidos com base na quantidade de pessoas que estão satisfeitas com a democracia. 

Nesta seção iremos aprender, então, os comandos do R que permitem criar anotações, criar variáveis e vetores, conectar sentenças do código de programação, visualizar os valores máximo e mínimo de uma variável, obter a média, somar os valores de uma variável, filtrar, selecionar, ordenar, contar, cruzar, criar nova coluna, resumir os dados a partir de alguma operação, excluir valores da análise, visualizar variáveis, fazer gráficos, fazer teste de correlação e análise de regressão multivariada. Ou seja, tudo o que se precisa para, em ordem de importância: ter adoráveis momentos com o seu banco de dados e construir conhecimento a partir de análises robustas.  

## Descrevendo os dados

### Criar variáveis e vetores

Para criar uma variável basta escolher um nome para ela e atribuir através do sinal ‘<-’ um valor para a mesma, lembrando sempre de que o R não aceita caractere do tipo espaço, então se o nome de sua variável tiver mais de um termo é necessário usar o conector underline ‘_’ entre as palavras. Para criar vetores, segue-se a mesma lógica, mas os valores devem ser inseridos entre os parênteses do código: ‘c()’, para indicar que há um conjunto de valores; estes valores devem ser separados por vírgulas. Os valores atribuídos podem ser números simples, podem ser operações como soma, subtração, multiplicação. As variáveis e vetores, após criados podem também ter seus valores submetidos a algum tipo de operação. Exemplos:

```{r eval = FALSE}
# Criar um vetor com base em um resultado de cálculo
Meu_resultado <- 1 + 5

# Criar um vetor e multiplicar por um valor
Brasil <- c(1, 3, 10, 12, 19, 21, 28, 30, 37)
Brasil * 3

# Cálculo da idade com base no ano de nascimento
Ano_Nasc <- c(1990, 1984, 1961)
2020 - Ano_Nasc
Idade <- 2020 - Ano_Nasc

```


### Funções básicas

Após carregar seu banco de dados ou criar suas próprias variáveis é possível começar a conhecer e operar os dados observando seus valores máximos, mínimos, média e efetuando operações a partir dos valores dentro da variável. Para executar tais funções, os comandos são os seguintes para a variável "Idade":

* Valor máximo: `max(Idade)`
* Valor mínimo: `min(Idade)`
* Média: `mean(Idade)`
* Soma: `sum(Idade)`

## Estatística descritiva:

Partindo para funções mais sofisticadas, é possível organizar o banco de dados de maneira sistemática e fazer análises resumidas das variáveis. O comando `filter()` filtra as observações (linhas) baseadas em uma condição determinada pelo pesquisador, como por exemplo selecionar apenas determinados países, gênero feminino ou masculino, faixas de renda, idade e escolaridade. 

Com o comando `select()` é possível escolher as variáveis específicas (colunas) com que se deseja trabalhar. O comando mutate cria uma nova variável (coluna) ou modifica uma já existente a partir de manipulações dos dados.

A função `count()` é muito interessante porque permite que se faça análises dos dados ao apresentar sua contagem (frequência) e cruzar variáveis. 

Para agrupar conjuntos específicos de variáveis, utiliza-se o `group()`. 

Outra forma de manipular e avaliar os dados é utilizando o comando `summarise()` para resumir os dados em função de alguma operação (média/mean e mediana/median). 

O comando `arrange()` ordena os resultados. Outros dois comandos importantes neste contexto é o `na.rm = TRUE` para excluir missing values e o `view()` para fazer uma visualização simples de variáveis específicas. 

Para exibir os dados em uma tabela, utiliza-se o comando `table()`. A seguir um resumo com o código que deve ser utilizado para executar cada uma destas funções e exemplos a partir das variáveis da base de dados do WVS:

```{r eval=FALSE}

# filter(), exemplo filtrar observações baseado em uma condicao Brasil: 
filter(S003 == 76)

# select(), exemplo selecionar somente país e sexo: 
select(S003, X001)

#count(), exemplo contar e cruzar as variáveis país e apoio à democracia: 
count (S003, E235) 

# mutate(), criar uma variável faixas etárias: 
mutate(faixa_et = if_else(X003<30, "Jovem", "Não Jovem"))

```


A função ‘if_else’ divide os valores em dois grupos: os que se encaixam na condição e os que não se encaixam, no caso do exemplo os que possuem idade inferior a 30 (X003<30) é classificado como Jovem, os que não possuem são classificados como Não Jovem.


```{r eval = FALSE}
# summarise(), exemplo resumir os dados pela média e mediana de idade 
summarise(media = mean(X003), mediana = median(X003))

# para excluir missing values: na.rm = TRUE
media = mean(X003, na.rm = TRUE)

# arrange(), exemplo ordenar a variável idade: 
arrange(X003)

# view(), exemplo visualizar a variável países: 
view(S003)

# table(), exemplo visualizar em uma tabela a variável faixa_et: 
table(faixa)

```




### Comandos úteis

Para executar mais de um comando é necessário inserir entre eles o conector `%>%`. Além disso, pode ser útil acrescentar anotações que não sejam reconhecidas pelo programa como uma linha de código, para tanto basta inserir no início da frase o caractere jogo da velha `#`. 

```{r eval = FALSE}

# Criar anotações: #
# Conectar as linhas do código: %>% 
# Exemplos: 

df_wvs7 %>% 
  summarise(media = mean(X003, na.rm = TRUE)) %>%
  count(S003, X001)

```


## Análises bi e multivariadas:

As análises descritivas oferecem diversas possibilidades para conhecer o comportamentos, distribuição e padrões das diferentes variáveis, contudo quando o objetivo é estabelecer relação entre as mesmas é necessário adotar testes mais avançados bi e multivariados. Para avaliar a taxa de associação entre duas variáveis e a capacidade explicativa de um conjunto de variáveis sobre uma variável dependente específica, devemos utilizar respectivamente correlação e regressão linear multivariada.

### Correlação

Para fazer o teste de correlação basta selecionar o par de variáveis em questão e adicionar o comando `cor()` utilizando todas as observações, como no exemplo abaixo:

```{r eval = FALSE}

# Selecionar duas variáveis e extrair a correlação
df_wvs7 %>%
  select(X002, X003) %>% 
  cor(use = "complete.obs")

```


## Regressao linear multipla

Para efetuar o teste de regressão linear múltipla basta atribuir a uma variável resultado `<-` a função `lm()`.

Exemplo:

`lm(variável dependente ~ scale (variável independente 1) + scale (variável independente 2) + scale (variável independente n), data =.)`

É necessário sinalizar antes para o programa qual é o banco pelo nome do objeto e o recorte através das funções `group_by()` ou `filter()`. Nos exemplos a seguir é possível visualizar melhor a estrutura do comando:


```{r eval = FALSE}
# Exemplos de regressão linear
# Exemplo 1: 
resultado <- df_wvs7 %>% 
  group_by(S003) %>% 
  lm(X047 ~ X025R + X002, data = .) 

# Neste exemplo o "." indica que a base de dados é enviada na função lm() depois do "e então" %>% 

# Exemplo 2: 
resultado_bol <- df_wvs7 %>% 
  filter(S003 == 68) %>% 
  lm(X047 ~ scale(X025R) + scale(X002), data = .)

# Neste exemplo as variáveis são normalizadas com a função scale() e foi filtrado apenas o país código 68. 

```

