# Descrever e Analisar os dados


## Descrever os dados

Criar variáveis, vetores

Funções:
Filter: filtrar observações baseadas em uma condição
Select: escolher variáveis
Count: conta e cruza variáveis
Mutate: criar nova coluna
Summarise: resumir dados baseados em uma operação
Excluir missing values
Group: agrupar variáveis
View: visualizar variáveis escolhidas

Fazer gráficos
Criar anotacoes


```{r eval=FALSE}

%>% #conecta linhas do seu codigo

filter() #filtrar observacoes baseado em uma condicao Brasil: filter(S003 == 76)
select() #selecionar somente pais e sexo select(X001)
count() # conta e cruza variaveis
mutate() #cria uma nova coluna mutate(c = a + b)
summarise() #resumir os nossos dados baseados em uma operacao summarise(media = mean(IDADE))
#na.rm mean() sd() median()

# exemplos 
df_wvs7 %>% summarise(media = mean(X003, na.rm = TRUE))

# exemplos
df_wvs7 %>% count(S003, X001)

```




## Analises bi e multi-variadas

Cor: correlacionar
Regressao linear multipla: lm(variaveis)


```{r eval=FALSE}

#correlacao
df_wvs7 %>% select(X002, X003) %>% cor(use = "complete.obs")

#regressao linear multipla

resultado <- df_wvs7 %>% group_by(S003) %>% lm(X047 ~ scale(X025R) + scale(X002), data = .)
resultado_bol <- df_wvs7 %>% filter(S003 == 68) %>% lm(X047 ~ scale(X025R) + scale(X002), data = .)

bra <- summary(resultado)$coeff
bol <-summary(resultado_bol)$coeff

glm(binaria ~ expicacao1 + explicacao2, data = wvs7)


```




